臺北高等行政法院判決
　　　　　　　　　　　　　　　　　　 95年度訴字第04129號
　　　　　　　　　　　　　　　.
原　　　告　甲○○
訴訟代理人　許祺昌（會計師）
被　　　告　財政部臺北市國稅局
代　表　人　許虞哲（局長）住同上
訴訟代理人　乙○○
上列當事人間因綜合所得稅事件，原告不服財政部中華民國95年
9 月28日臺財訴字第09500424920 號（案號：第00000000號）訴
願決定，提起行政訴訟，本院判決如下：
    主  文
原告之訴駁回。
訴訟費用由原告負擔。
　　事  實
一、事實概要：
    原告為和喬科技股份有限公司（下稱和喬公司）股東，民國
    （下同）93年度綜合所得稅結算申報，原列報綜合所得總額
    為新財幣（下同）41,339,327元，淨額為40,989,219元，該
    公司於86年分配以盈餘轉增資之股票股利，並依88年12月31
    日修正公布前之促進產業升級條例第16條規定，申請暫緩課
    徵股東分配年度綜合所得稅，其中分配予原告之緩課股票共
    有740,91股，股利面額為740,910 元。嗣和喬公司於93年間
    辦理減資，收回未分配盈餘轉增資配發之緩課股票，因緩課
    原因已不復存在，該公司遂依財政部81年5 月9 日臺財稅第
    810787139 號函釋意旨，向所在地稽徵機關申報各股東轉讓
    （93）年度之緩課股票轉讓所得申報憑單，被告所屬大安分
    局初查依據前開和喬公司自行申報之原告93年度緩課股票轉
    讓所得申報憑單之營利所得740,910 元，乃併計核定原告當
    年度綜合所得總額為42,080,237元，淨額為41,730,129元；
    另就其漏報前開營利所得740,910 元及薪資所得500,000 元
    ，按其所漏稅額446,364 元依法處0.2 倍罰鍰為89,200元（
    計算式：446,364 ×0.2 ＝89,200，計至百元止）。原告不
    服，分別主張和喬公司係於93年辦理減資以彌補累積虧損，
    至原告於86年間取得之和喬公司盈餘轉增資緩課股票計74,0
    91股，已因減資收回註銷而歸於消滅，實質上原告並無取得
    任何所得或利益，不應列入綜合所得課稅，且應撤銷罰鍰處
    分云云，申請復查。案經被告審理認為：原告於取得和喬公
    司盈餘轉增資而新發行每股面額10元之記名股票，因自行選
    擇享受緩課而未轉讓，嗣和喬公司於93年辦理減資，並向稽
    徵機關申報緩課股票轉讓所得申報憑單，則依財政部85 年9
    月4 日臺財稅第000000000 號函釋意旨，和喬公司辦理減資
    而收回註銷之系爭緩課股票，核屬股票轉讓之性質，自應依
    首揭規定按面額作為轉讓時所屬年度之所得，歸課減資收回
    年度之股東所得稅；且該緩課股票並非實際轉讓，而係公司
    收回註銷，故無所謂「實際轉讓價格」低於面額之問題，該
    公司以面額10元彌補虧損，自帳上沖抵虧損，自應視同該股
    票移轉價格為10元，雙方始為一致，乃依同法條前段規定以
    「面額」計算所得課稅，原核定並無不合；另罰鍰部分，有
    該當處罰要件存在之事證，尚難僅以主觀自認實質上無任何
    所得或利益而得排除誠實申報義務之適用，又原告辦理93年
    度綜合所得稅時，既有和喬公司填發之緩課股票轉讓所得申
    報憑單，自應注意使之符合稅法之強行規定，而訴願人卻漏
    未申報，且未於查獲前自動補繳補報，則原告縱非故意，仍
    難卸免其過失漏報之責任，原核定以法定2 倍以下之0. 2倍
    處以罰鍰，實已考量原告之違章程度所為之適切裁罰，遂以
    被告95年7 月12日財北國稅法字第0950203589號復查決定予
    以駁回，未獲變更（下稱原處分）。原告仍有不服，提起訴
    願，亦遭決定駁回，遂提起本件行政訴訟。
二、兩造聲明：
（一）原告聲明：
    1.訴願決定及原處分均撤銷。
    2.訴訟費用由被告負擔。
（二）被告聲明：
    1.駁回原告之訴。
    2.訴訟費用由原告負擔。
三、兩造之爭點：
（一）原告主張之理由：
    1.本稅部分：
      (1)財政部85年9 月4 日臺財稅第000000000 號函及81年5
        月9 日臺財稅第810787139 號函將減資視為股份之轉讓
        ，顯不符學理之定義，縱有適用之處，亦僅及於有償減
        資之情況。
        按公司法學理對「股份之轉讓」及「股份之銷除」，
          其定義分別說明如下：股份之轉讓，「即股東將其基
          於股東之資格對公司所有之股東權移轉於受讓人，由
          受讓人繼受取得股東權而成為公司之新股東。」。而
          股份之銷除，「乃使已發行之股份所表彰之股東權絕
          對消滅，並使股票失其效力。」次按最高行政法院95
          年判字第802 號判決理由：「股份有限公司發行之股
          票係表彰股東持有股份權利之有價證券，所謂股票轉
          讓即係股東持有股份權利之轉讓，或簡稱股權之轉讓
          ，股權轉讓後，股權及股份並不消滅，僅轉由第三人
          持有，而公司減少資本之目的及作用在銷除其股份，
          股份既經銷除，該股份之股權即消滅，故股份有限公
          司辦理減資收回股票，無論是否有給付股東現金，其
          目的與作用均在消滅該股票所表彰之股份與股權，不
          生股票轉讓（或股權轉讓）之效果，與股票轉讓（或
          股權轉讓）之本質不同，不屬股票轉讓行為，此觀行
          為時公司法第一百六十三條至第一百六十五條、第一
          百六十八條第一項規定自明。故財政部六十九年五月
          八日臺財稅第三三六九四號函釋意旨謂：『公司辦理
          減資以現金收回資本公積轉增資配發之增資股票，非
          屬盈餘分配，而屬股票轉讓行為』云云，違反實質課
          稅原則，並誤解公司辦理減資收回股票之性質為股票
          轉讓行為，容有未洽，自難加以適用。」再按經濟部
          56年11月1 日商第29577 號函：「查董監事未繳足款
          應依法催收，即使依法減資銷除股份因非轉讓股份不
          能適用公司法第一九七條規定予以解任。」綜上所述
          ，於減資銷除股份後，公司所發行之股份減少，股份
          存續性不再；而股份轉讓後，受讓人成為新股東且股
          份存續性仍在。基於二者特性有異，最高行政法院說
          明上開財政部69年函釋，其將減資視為轉讓之內容，
          甚有可議之處，不予採納。再者，上開經濟部56年函
          釋亦明揭減資份與股份之轉讓有別，不得將股份銷除
          視為股份轉讓，且不得將銷除股數計入轉讓股數，據
          以作成解任董事之要件。另外，訴願決定書第6 頁第
          1 行「該緩課股票並非實際轉讓，而係公司收回註銷
          。」由此可知，減資並非股份之轉讓，為徵納雙方之
          共同見解。反觀財政部85年9 月4 日臺財稅第851910
          761 號函：「公司辦理減資，收回符合促進產業升級
          條例第十六條、第十七條之規定之緩課股票，核屬股
          票『轉讓』性質…」及財政部81年5 月9 日臺財稅第
          810787139 號函「公司辦理減資，收回未分配盈餘轉
          增資配發之緩課股票時，其緩課原因已不復存在，該
          公司應於辦理股票移轉、過戶之次月十日前向所在地
          稽徵機關申報緩課股票轉讓所得申報憑單…」上開函
          釋卻將公司辦理減資收回股票視為股份轉讓，其不但
          偏離公司法學理之定義，亦違反上開最高行政法院見
          解及經濟部函釋意旨。
        承上，減資銷除股份與轉讓股份本為不同，而上開財
          政部85年9 月4 日臺財稅第000000000 號函及81年5
          月9 日臺財稅第810787139 號函釋之適用性為何，究
          減資之種類，可分為有償減資及無償減資，若公司「
          有償」收回緩課股票辦理減資，股東原本享有緩課之
          營利所得即獲得實現，依實質課稅原則即應課予股東
          納稅之義務，為此，上開財政部85年9 月4 日臺財稅
          第000000000 號及81年5 月9 日臺財稅第810787139
          號函將減資解釋為股份之轉讓，將有償減資減資之情
          形納入88年12月31日修正公布前促進產業升級條例第
          16條之課稅範疇。而當公司「無償」收回緩課股票辦
          理減資時，股東原本持有之緩課股票即予註銷，股東
          並無所得之實現，依實質課稅原則，則無須課予股東
          納稅之義務。綜上所述，上開函釋將減資解釋為股份
          之轉讓，與法理相悖，縱有適用之處，亦僅限於「有
          償」減資之情形。
      (2)退步言，收回系爭緩課股票用以辦理減資彌補虧損，縱
        屬股份轉讓性質，其實際轉讓價格亦為零。
        按88年12月31日修正公布前促進產業升級條例第16條
          ：「公司以其未分配盈餘增資供左列之用者，其股東
          因而取得之新發行記名股票，免予計入該股東當年度
          綜合所得額…但此類股票於轉讓、贈與或作為遺產分
          配時，面額部分應作為轉讓、贈與或遺產分配時所屬
          年度之所得，申報課稅。至實際轉讓價格或贈與遺產
          分配時之時價，如低於面額時，以實際轉讓價格或贈
          與、遺產分配之時價申報…」換言之，上開條例賦予
          緩課股票持有股東之優惠權利有二：其一為享受延後
          納稅時間利益之權利，其二為課稅所得「從低」認定
          之優惠，合先敘明。
        退步言，收回系爭緩課股票用以辦理減資彌補虧損，
          縱屬上開財政部函釋之減資，視為股份之轉讓，依上
          開修正前促進產業升級條例第16條，以「減資日」為
          「實際轉讓」時，作為歸課股東所得之時點，課稅所
          得額則以「實際轉讓價格」與「面額」從低認定，查
          和喬公司緩課股票之收回係為彌補虧損，並未給予股
          東相對補償或其他對價，實際轉讓價格為零，股東之
          課稅所得額以「實際轉讓價格」與「面額」從低認定
          ，股東所得額為零，當然無須課徵股東所得稅。
        次按財政部69年8 月6 日臺財稅第36507 號函：「因
          減資由發行公司收回緩課股票者股東並無所得，股東
          取得符合獎勵投資條例第十二條（修正後為第13條）
          規定之股票，嗣後發行公司辦理減資，以資本沖抵虧
          損，收回上述股票時，股東並無所得，應無所得課稅
          問題」。雖獎勵投資條例已於79年12月31日廢止，鑒
          於上揭促進產業升級條例第16條、第17條規定核准發
          行之增資緩課股票，所受之租稅獎勵方式完全等同於
          依獎勵投資條例第13條所配發之緩課股票，基於前開
          函釋，公司辦理減資彌補虧損所收回之緩課股票，股
          東應無所得課稅問題。再查財政部高雄市國稅局92年
          4 月1 日財高國稅審二字第0920018321號函，就公司
          辦理減資以彌補虧損，應如何計算其股東課稅所得疑
          義，其說明第6 項載明經洽詢各地國稅局意見，其中
          被告及臺灣省北區國稅局均認為股東未收取任何價金
          ，其股票轉讓價格為零。準此以觀，獎勵投資條例解
          釋函令及二區國稅局亦採相同之見解，可資參證。
　　　  被告駁回理由，適法性不無疑義，分別論述：(甲)促進
          產業升級條例除賦予投資人享受緩課股票延後納稅時
          間利益之權利，尚有該緩課股票營利所得得以面額或
          實際轉讓價格『從低認定』計算課稅所得之優惠，而
          被告似有限縮相關法令賦予投資人之租稅優惠：被告
          於訴願決定書第3 頁云：「緩課股票係屬法令所賦予
          投資人享受延後納稅時間利益之權利…該緩課股票日
          後予以出售或轉讓，即放棄享受緩課之權利，故於緩
          課股票轉讓之日所屬年度( 即放棄緩課年度) ，投資
          人即負有納稅義務。」被告此論點顯有限縮法令之處
          ，如前所述，蓋因88年12月31日修正公布前促進產業
          升級條例第16條所賦予緩課股票持有股東之優惠權利
          有二：除被告所認同之延後納稅利益外，尚有課稅所
          得「從低」認定之優惠。準此，原告將緩課股票作為
          公司減資彌補虧損之用，縱屬股份轉讓，亦因轉讓價
          格為零，而從低認定課稅所得為零，則股東並無課稅
          所得。(乙)公司「減資彌補虧損」非所得發生之事由，
          自無被告所主張將「減資彌補虧損數」視為「股票移
          轉價格」，雙方始為一致之情事。被告於訴願決定書
          第4 頁云：「公司以面額10元彌補虧損，自帳上沖抵
          虧損，自應視同該股票移轉價格為10元，雙方始為一
          致。」被告將公司彌補累積虧損數等同股東所得實現
          數，實未斟酌所得發生之事由。查和喬公司辦理減資
          前，因發生虧損致股權淨值低於面額，以面額列示之
          股本已有虛增會計資訊之嫌，俾避免資訊使用人產生
          誤解，公司依會計穩健原則及資本充實原則辦理減資
          ，註銷部分股票，使剩餘流通在外股票之面額得以充
          分表達公司之股權結構。其會計分錄為，借：股本貸
          ：累積虧損，以股份之減少轉銷累積虧損，而股本及
          累積虧損皆為股東權益項下科目，因此公司帳上之資
          產、負債及股東權益並未因此增加或減少，僅係為改
          善會計資訊所作之調整。換言之，公司辦理減資彌補
          虧損，對公司而言，流通在外股數減少，公司股權淨
          值不變，僅產生改善會計資訊品質之效果；對股東而
          言，持有之股份依股東會決議遭強制收回，持股股數
          減少，持有之資產淨值不變。綜上所述，公司與股東
          皆未取得任何經濟利益，亦無所得之發生，自無被告
          所主張將「減資彌補虧損數」視為「股票移轉價格」
          ，雙方始為一致之情事。臺中高等行政法院95訴字第
          289 號判決亦對被告此一主張作成否准：「被告謂…
          以原屬緩課股票面額部分之對價彌補公司之虧損…，
          股東取得相當於每股面額部分之利益，…按其面額核
          定其所得，據以核課綜合所得稅，顯屬無據，訴願決
          定予以維持亦有可議。」(丙)被告引相似案件經鈞院93
          年度訴字第03146 號判決敗訴在案，認定原告主張無
          審究餘地，顯未斟酌原告主張理由與上開案件有所不
          同，該案原告漏未主張「無償收回緩課股票辦理減資
          與股份轉讓有別」及「租稅優惠尚賦予股東課稅所得
          『從低』認定之優惠」。再者，該案僅為單一個案，
          並不拘束本案件之審理。(丁)相同案情之臺中高等行政
          法院95年度訴字第289 號判決理由，依實質課稅原則
          ，以減資前後股東所持有之股權市值差額，作為股東
          之實際所得額。而本案和喬公司並非上市上櫃公司，
          則以資產淨值差額作為股東之實際所得額，然其資產
          淨值差額為零，股東並無所得額。
        按臺中高等行政法院95訴字第289 號判決：「財政部
          85 年9月4 日臺財稅第000000000 號函釋意旨，既然
          視減資彌補虧損為轉讓行為，則依行為時促進產業升
          級條例第16條、17條、司法院釋字第420 號解釋及最
          高行政法院61年度判字第335 號判例闡釋意旨，本於
          租稅法律主義精神，以實質課稅之原則，對本次減資
          行為，以原告是否取得實質收益或財產增益，作為法
          律整體適用。」「就原告於聚隆公司辦理減資後，尚
          持有之股數之市值，減掉原告減資前原持有股數，按
          減資當日之市值計算之差額，計算原告因減資而實際
          所得額，核定其綜合所得，以符法制。」相同見解亦
          見於該院94年度訴字第162 號及94年度訴字第434 號
          。換言之，臺中高等法院秉持實質課稅原則，以股東
          持有之股權市值於減資前後之差額，作為股東之實際
          所得額，以該案為例：該公司減資彌補虧損註銷比率
          37.76%，亦即每1,000 股註銷377.6 股，餘622.4 股
          ，減資前及減資後每股市價分別為2.91元及4.85元，
          計算原1,000 股之股權市值於減資前後之差額為108.
          64元（622.4 股×4.85元－1,000 股×2.91元），即
          每股於減資前後之股權市值差額為0.10864 元（108.
          64元÷1,000 股），再以「每股於減資前後之股權市
          值差額」乘上「減資前股東持有股數」，得出股東因
          公司辦理減資而產生之實際所得額。
        查和喬公司非上市、上櫃或興櫃市場交易之公司，無
          公開市價可供參酌，其股權於減資前後之價值差額應
          如何計算？按遺產及贈與稅法施行細則第29條：「未
          上市或上櫃之股份有限公司股票，除前條第二項規定
          情形外，應以繼承開始日或贈與日該公司之資產淨值
          估定之。」次按有價證券交易所得計入個人基本所得
          額查核辦法第9 條：「個人從事第二條規定之有價證
          券交易，未依法申報交易所得，或未提供實際成交價
          格者，應依下列方式計算其收入：一、屬第二條第一
          款規定之有價證券者，按買賣交割日之公司資產淨值
          ，計算其收入。」簡言之，未上市上櫃公司之股票，
          應以資產淨值計算股東因辦理減資所產生之所得。而
          公司辦理減資彌補虧損，如前所述，公司帳上之資產
          、負債及股東權益並未因此增加或減少，就公司而言
          ，公司帳上資產淨值不變，就股東而言，股東所持有
          之資產淨值亦不變，換言之，本案和喬公司減資彌補
          虧損，公司帳上之資產淨值於減資前後，其差額為零
          ，股東持有之資產淨值差額亦為零，故股東實際所得
          額為零。
      (4)查被告所執財政部92年5 月14日臺財稅0920453163號函
        ，未收編於94年版所得稅法令彙編，尚不究其是否因內
        容瑕疵未予發布，按94年版所得稅法令彙編之封面函令
        財政部94年11月30日臺財稅字第09404574180 號令「本
        部及各權責機關在民國94年8 月31日以前發佈之所得稅
        釋示函令，凡未編入94年版所得稅法令彙編者，自民國
        95年1 月1 日起，非經本部重行核定，一律不再援引適
        用。」被告所據函釋未經94年版所得稅法令彙編賦予法
        律效力，對外不生效力，而本案為未確定案件，自不得
        援引適用。
      (5)綜上所述，和喬公司收回系爭緩課股票辦理減資彌補虧
        損，並未構成88年12月31日修正公布前促進產業升級條
        例第16條關於所得實現之要件，是原告並無漏報所得之
        情事，然被告不察，未敘明理由即以對外不生效力之財
        政部92年5 月14日臺財稅0920453163號函釋做成系爭處
        分，其認事用法顯有違誤。
    2.罰鍰部分：
      (1)綜上，原告將緩課股票讓與公司辦理減資，並無所得之
        實現，即無漏報營利所得，則無罰鍰適用之餘地。按所
        得稅法第110 條第1 項「納稅義務人已依本法規定辦理
        結算申報，但對依本法規定應申報課稅之所得額有漏報
        或短報情事者，處以所漏稅額2 倍以下之罰鍰。」然如
        本稅部分所論述，原告將緩課股票讓與公司辦理減資，
        並無所得之實現，則無漏報或短報所得之情事，既與所
        得稅法第110 條第1 項處罰之要件不符，自不得處以申
        請人罰鍰。
      (2)縱使原告誤解法令規定，亦歸因於法令之不明確，況且
        本案被告所主張之核定方式在行政機關內部亦有不一致
        之見解，故因客觀注意義務之具體內容迭有疑義，不符
        合過失的構成要件，依司法院釋字第275 號解釋，自無
        處以行政罰之適用。
        依行政罰法第7 條規定：「違反行政法上義務之行為
          非出於故意或過失者，不予處罰。」次按司法院大法
          官會議釋字第275 號解釋「人民違反法律上之義務而
          應受行政罰之行為，法律無特別規定時，雖不以出於
          故意為必要，仍須以過失為其責任條件…」故現違章
          行為之處罰，若法律無特別規定者，仍以行為人具有
          過失為必要。但法律上所指之過失定義，乃以指行為
          人對違章結果之產生（即本件漏報所得額）「應注意
          」且「能注意」而「不注意」為其構成要件，其中「
          應注意」中所討論者乃屬「客觀注意義務」之具體內
          容問題，且行政法上，客觀注意義務之產生均源自於
          行政實體法之規定，故須於法令明確規範下，才得課
          以納稅義務人「應注意」之義務。
        被告持財政部92年5 月14日臺財稅0920453163號函認
          定原告有漏報緩課股票之營利所得之情事，然查，該
          解釋函令對外不生效力，亦無其他依行政程序正式使
          納稅義務人可得而知之，致原告對於被告所據之函釋
          內容及違反之行政處罰根本無預見之可能，自不得課
          以納稅義務人「應注意」之義務，依據上開大法官釋
          字275 號規定，無行政處罰之必要性。再者，被告據
          對外不生效力之解釋函令裁罰不知情之納稅義務人，
          陷納稅義務人處於不利益、不對等及不確定之租稅風
          險下，此乃非法治國家所容許之現象。
        再者，因上述函釋未見於所得稅法令彙編，就納稅義
          務人可得之相關法令，為88年12月31日修正公布前促
          進產業升級條例第16條、財政部85年9 月4 日臺財稅
          第000000000 號函及81年5 月9 日臺財稅第81078713
          9 號函，由上開法令文義觀之，若減資係屬轉讓，須
          以轉讓之實際價格與面額從低認定所得額，而當無償
          轉讓緩課股票時，實際價格為零，則從低認定之所得
          額為零，此應為一般納稅義務人對上述三項法令函釋
          之解釋。次查，財政部高雄市國稅局92年4 月1 日財
          高國稅審二字第0920018321號函載明經各地國稅局意
          見，其中臺北市國稅局及北區國稅局均認為股東未收
          取任何價金，故股票轉讓價格為零，準此以觀，各地
          國稅局對無償收回系爭緩課股票有無所得之見解本存
          有分歧，況一般納稅義務人對於稅法之解釋能力本又
          不如具有法令闡釋權之行政機關，即使原告誤解法令
          規定，究其根本，亦歸因於法令不明。又縱使原告收
          到和喬公司申報之緩課股票轉讓所得申報憑單，惟依
          上開納稅義務人可得之相關法令，原告之理解為既無
          所得則免予申報，且原告認為和喬公司並非行政機關
          ，自有疏忽錯發申報憑單之可能。準此，就過失責任
          而言，因客觀注意義務之具體內容迭有疑義，不符合
          過失的構成要件，自無行政處罰之必要性。
    3.綜上，本案原處分確有重大違誤之處。
（二）被告主張之理由：
    1.營利所得部分：
      (1)按「個人之綜合所得總額，以其全年左列各類所得合併
        計算之：第一類：營利所得：公司股東所獲配之股利總
        額…」行為時所得稅法第14條第1 項第1 類定有明文。
        次按「公司以其未分配盈餘增資供左列之用者，其股東
        因而取得之新發行記名股票，免予計入該股東當年度綜
        合所得額課稅；但此類股票於轉讓、贈與或作為遺產分
        配時，面額部分應作為轉讓、贈與或作為遺產分配時所
        屬年度之所得，申報課稅。至實際轉讓價格或贈與遺產
        分配時之時價，如低於面額時，以實際轉讓價格或贈與
        、遺產分配時之時價申報：一、增置或更新從事生產、
        提供勞務、研究發展、品質檢驗、防治污染、節省能源
        或提高工業安全衛生標準等用之機器、設備或運輸設備
        者。二、償還因增置或更新前款之機器、設備或運輸設
        備之貸款或未付款者。三、轉投資於第八條所規定之重
        要是業者。」88年12月31日修正公布前之促進產業升級
        條例第16條復規定甚明。復按「公司辦理減資，收回未
        分配盈餘轉增資配發之緩課股票時，其緩課原因已不復
        存在，該公司應於辦理股票移轉、過戶之次月10日前向
        所在地稽徵機關申報緩課股票轉讓所得申報憑單；其股
        東為非中華民國境內居住之個人…」及「公司辦理減資
        ，收回符合促進產業升級條例第16條、第17條規定之緩
        課股票，核屬股票轉讓之性質，應歸課減資收回年度之
        股東所得稅。」分別為財政部81年5 月9 日臺財稅第81
        0787139 號函及85年9 月4 日臺財稅第000000000 號函
        所明釋。
      (2)本件原告為和喬公司股東，該公司於86年分配以盈餘轉
        增資之股票股利，並依首揭88年12月31日修正公布前之
        促進產業升級條例第16條規定，申請暫緩課徵股東分配
        年度綜合所得稅，其中分配予原告之緩課股票股利面額
        為740,910 元；嗣該公司於93年間辦理減資，收回未分
        配盈餘轉增資配發之緩課股票，因緩課原因已不復存在
        ，該公司遂依首揭財政部81年5 月9 日臺財稅第810787
        139 號函釋規定向營業所在地稽徵機關申報各股東轉讓
        （93）年度之緩課股票轉讓所得申報憑單。被告所屬大
        安分局依據前開和喬公司自行申報之原告93年度緩課股
        票轉讓所得申報憑單之營利所得740,910 元，併課原告
        當年度綜合所得稅。原告不服，提起復查，經被告以原
        處分駁回之。
      (3)原告訴稱財政部85年9 月4 日臺財稅第000000000 號函
        及81年5 月9 日臺財稅第810787139 號函將減資視為股
        份之轉讓，顯不符學理之定義，縱有適用之處，亦僅及
        於有償收回股份辦理減資之情形；收回系爭緩課股票用
        以辦理減資彌補虧損，縱屬股份轉讓性質，其實際轉讓
        價格亦為零；被告所據92年5 月14日臺財稅字第092045
        3163號函，未收編於94年版所得稅法令彙編，對外不生
        效力，自不得援引適用；縱使原告誤解法令規定，亦歸
        因於法令之不明確，況且本案被告所主張之核定方式再
        稽徵機關內部亦有不一致之見解，故因客觀注意義務之
        具體內容迭有疑義，不符合過失構成要件，依司法院釋
        字275 號解釋，自無處以行政罰之適用云云。惟查：
        按緩課股票係屬法令所賦予投資人享受延後納稅時間
          利益之權利，自可由投資人選擇享受或放棄享受緩課
          ，該緩課股票日後予以出售或轉讓，即放棄享受緩課
          之權利，故於緩課股票轉讓之日所屬年度（即放棄緩
          課年度），投資人即負有納稅義務。次按所謂「核屬
          股票轉讓之性質」，係說明減資收回緩課股票應歸課
          所得稅之時點，其性質等同於首揭88年12月31日修正
          公布前之促進產業升級條例第16條所規範之「轉讓時
          」，其緩課原因不復存在，應予課稅之時點；且該緩
          課股票並非實際轉讓，而係公司收回註銷，故無所謂
          「實際轉讓價格」低於面額之問題，且該公司係以面
          額10元彌補虧損，自帳上沖抵虧損，自應視同該股票
          移轉價格為10元，雙方始為一致，即依同法條前段規
          定以「面額」計算所得課稅。
        經查，和喬公司利用累積未分配盈餘於86年度轉增資
          ，以每股面額10元配發之股票股利，依規定原應以其
          每股面額10 元 計算各股東增資配發股票（86）年度
          營利所得，課徵各該股東之綜合所得稅，惟該增資符
          合首揭88年12月31日修正公布前之促進產業升級條例
          第16條規定，而暫緩課徵，其中原告持有該增資緩課
          股票74,091股，票面總金額740,910 元；惟查，原告
          於取得和喬公司盈餘轉增資而新發行每股面額10元之
          記名股票，因自行選擇享受緩課而未轉讓，嗣和喬公
          司於93年辦理減資，並向稽徵機關申報其中符合首揭
          88年12月31日修正公布前之促進產業升級條例第16條
          規定之緩課股票轉讓所得申報憑單，則依首揭財政部
          85年9 月4 日臺財稅第000000000 號函釋規定，和喬
          公司辦理減資而收回註銷之系爭緩課股票，核屬股票
          轉讓之性質，自應依首揭規定按面額作為轉讓時所屬
          年度之所得，歸課減資收回年度之股東所得稅。
        至公司以「現金」收回資本公積轉增資配發之增資股
          票係屬庫藏股，嗣以註銷庫藏股為減資，有其先後順
          序，現金收回股票之前行為係股票轉讓行為，註銷股
          票之後行為才是減資，不容混淆為是一個行為；又公
          司辦理減資係對所有股東所持有之每一股份發生影響
          ，非僅侷限於增資發行之緩課股票，原告所舉臺中高
          等行政法院未慮及所有股東持有股份是否含有緩課股
          票而有不公平差異，更未考量緩課股票（尚未課稅）
          不同於一般股票之特性，誤用實質課稅原則之精神，
          其所為判決自難獲得多數認同，況且該案尚未經判決
          確定甚明。另財政部高雄市國稅局92年4 月1 日財高
          國稅審二字第0920018321號函，係依據勤業會計師事
          務所91年6 月27日勤高稅200 號函，就公司辦理減資
          以彌補累積虧損，按減資比例收回原發行之增資緩課
          股票，應如何計算其股東課稅所得疑義，函詢並彙整
          各地國稅局意見報請財政部解釋，被告雖基於簡化稽
          徵作業而表示免予列單申報，另財政部臺灣省北區國
          稅局認為公司發生虧損以減資收回緩課股票方式彌補
          虧損，非股東所願，與股東自願放棄緩課獎勵或送存
          集保之情況不同，在股東未收取任何價金之情況下，
          其股票轉讓價格為零，並無所得實現，無須課稅；惟
          該案業經財政部92年5 月14日臺財稅字第0920453163
          號函復財政部高雄市國稅局「同意依貴局意見辦理」
          並副知被告，即以面額計算課徵股東所得稅，其與首
          揭法令及財政部函釋規定之所得計算相同，被告自當
          受其拘束而為辦理；又前開財政部函復亦非被告援引
          對本件核課之法令依據，與是否編入94年版所得稅法
          令彙編無涉，原告顯有誤解，委不足取。況且相類案
          情之致福股份有限公司90年度減資收回緩課股票課徵
          股東所得稅事件，有經該公司股東提起行政訴訟之案
          例，且經鈞院93年度訴字第03146 號判決駁回原告之
          訴，並確定在案；從而，被告原核定依據和喬公司自
          行申報之原告93年度緩課股票轉讓所得申報憑單，歸
          課原告當年度之營利所得740,910 元，揆諸首揭規定
          ，並無違誤。
    2.罰鍰部分：
      (1)按「納稅義務人應於每年五月一日起至五月三十一日止
        ，填具結算申報書，向該管稽徵機關，申報其上一年度
        內構成綜合所得總額或營利事業收入總額之項目及數額
        ，以及有關減免、扣除之事實，並應依其全年應納稅額
        減除暫繳稅額、尚未抵繳之扣繳稅額及可扣抵稅額，計
        算其應納之結算稅額，於申報前自行繳納。…」及「納
        稅義務人已依本法規定辦理結算申報，但對依本法規定
        應申報課稅之所得額有漏報或短報情事者，處以所漏稅
        額兩倍以下之罰鍰。」行為時所得稅法第71條第1 項及
        第110 條第l 項分別定有明文。次按「依所得稅法第一
        百一十條規定應處罰鍰案件，綜合所得稅納稅義務人未
        申報或短漏報所得額，經調查發現有依規定應課稅之所
        得額在新臺幣二十五萬元以下或其所漏稅額在新臺幣一
        萬五千元以下，且無下列情事之一者，免予處罰：一、
        夫妻所得分開申報逃漏所得稅者。二、虛報免稅額或扣
        除額者。三、以他人名義分散所得者。」稅務違章案件
        減免處罰標準第3 條第2 項復規定甚明。
      (2)本件原告於辦理93年度綜合所得稅結算申報時，漏報和
        喬公司之緩課股票營利所得740,910 元，案經被告所屬
        大安分局查得，乃併計核定原告當年度綜合所得總額為
        42,080,237元，淨額為41,730,129元；被告原處分遂依
        首揭規定按所漏稅額446,364 元，處以0.2 倍之罰鍰89
        ,200元（計至百元止）。原告不服，申請復查，經被告
        以原處分予以駁回。
      (3)原告訴稱其將緩課股票讓與公司辦理減資，並無所得之
        實現，即無漏報營利所得，則無罰鍰適用之餘地；縱使
        原告誤解法令規定，亦歸因於法令之不明確，況且本案
        被告所主張之核定方式在行政機關內部亦有不一致之見
        解，故因客觀注意義務之具體內容迭有疑義，不符合過
        失的構成要件，依司法院釋字275 號解釋，自無處以行
        政罰之適用云云。惟查：
        原告於辦理92年度綜合所得稅結算申報時，漏報和喬
          公司之緩課股票營利所得740,910 元，已如前述，此
          有和喬公司自行申報之緩課股票轉讓所得申報憑單附
          卷可稽；則原告於當年度既經和喬公司填發是類應稅
          所得之緩課股票轉讓所得申報憑單，依法本應主動誠
          實申報並繳納稅負，惟原告卻漏未申報，審其違章情
          節，核有該當處罰要件存在之事證，尚難僅以主觀自
          認實質上無任何所得或利益而得排除誠實申報義務之
          適用。
        次查，公司辦理減資，收回緩課股票，應歸課減資收
          回年度之股東所得稅，早經財政部於85年9 月4 日發
          布函釋有案；縱使有所得計算之疑義，財政部也於92
          年5 月14日臺財稅字第0920453163號函釋以面額計算
          課徵股東所得稅，惟原告於94年5 月辦理93年度綜合
          所得稅時，既有和喬公司填發之緩課股票轉讓所得申
          報憑單，自應注意使之符合稅法之強行規定，而原告
          卻漏未申報，且未於被告查獲前自動補繳補報，則原
          告應注意、能注意而不注意，致漏未申報，縱非故意
          ，仍難卸免其過失漏報之責任。原告既未履行上開注
          意義務致生漏稅之違章，被告原處分據之處以系爭罰
          鍰，自屬有據；又被告原處分以法定2 倍以下之0.2
          倍處以罰鍰，實已考量本件原告之違章程度所為之適
          切裁罰。
        至本件係和喬公司於93年辦理減資，並向稽徵機關申
          報其中符合首揭88年12月31日修正公布前之促進產業
          升級條例第16條規定之緩課股票轉讓所得申報憑單，
          並依法填發是類應稅所得之緩課股票轉讓所得申報憑
          單與原告收執，供作為原告申報其93年度綜合所得稅
          ，其與相類案情之致福公司因已先向被告所屬大安分
          局申請註銷原已申報之緩課股票轉讓所得申報憑單並
          經該分局函覆准予辦理在案，嗣後被告所屬大安分局
          查明錯誤後，在未通知致福公司更正補報下逕予核課
          補徵該公司股東所得稅及處漏稅罰，而申經被告復查
          決定以當事人無過失為由予以註銷罰鍰處分之情形，
          顯不相同，本件原告並無解免行政罰之適用；從而，
          被告原處分按原告93年度所漏稅額446,364 元，處以
          罰鍰89,200元，徵諸首揭規定，亦無違誤。
    3.綜上所述，本件原處分及訴願決定均無違誤。
   理  由
一、原告主張：財政部85年9 月4 日臺財稅第000000000 號函及
    81年5 月9 日臺財稅第810787139 號函將減資視為股份之轉
    讓，顯不符學理之定義，縱有適用之處，亦僅及於有償減資
    之情況。退步言，收回系爭緩課股票用以辦理減資彌補虧損
    ，縱屬股份轉讓性質，其實際轉讓價格亦為零。另被告所執
    財政部92年5 月14日臺財稅0920453163號函，未收編於94年
    版所得稅法令彙編，對外不生效力，而本案為未確定案件，
    自不得援引適用。和喬公司收回系爭緩課股票辦理減資彌補
    虧損，並未構成88年12月31日修正公布前促進產業升級條例
    第16條關於所得實現之要件，是原告並無漏報所得之情事，
    然被告不察，未敘明理由即以對外不生效力之財政部92年5
    月14日臺財稅0920453163號函釋做成系爭處分，其認事用法
    顯有違誤。原告將緩課股票讓與公司辦理減資，既無所得之
    實現，自非漏報或短報所得，與所得稅法第110 條第1 項處
    罰之要件不符，不應處以原告罰鍰。縱使原告誤解法令規定
    ，亦歸因於法令之不明確，況且本案被告所主張之核定方式
    在行政機關內部亦有不一致之見解，故因客觀注意義務之具
    體內容迭有疑義，不符合過失的構成要件，依司法院釋字第
    275 號解釋，自無處以行政罰之適用。本案原處分確有重大
    違誤之處。為此，原告依據行政訴訟法第4 條第1 項規定提
    起本件撤銷訴訟，求為判決如聲明所示。
二、被告則以：按緩課股票係屬法令所賦予投資人享受延後納稅
    時間利益之權利，自可由投資人選擇享受或放棄享受緩課，
    該緩課股票日後予以出售或轉讓，即放棄享受緩課之權利，
    故於緩課股票轉讓之日所屬年度（即放棄緩課年度），投資
    人即負有納稅義務。原告於取得和喬公司盈餘轉增資而新發
    行每股面額10元之記名股票，因自行選擇享受緩課而未轉讓
    ，嗣和喬公司於93年辦理減資，並向稽徵機關申報其中符合
    首揭88年12月31日修正公布前之促進產業升級條例第16條規
    定之緩課股票轉讓所得申報憑單，則依首揭財政部85年9 月
    4 日臺財稅第000000000 號函釋規定，和喬公司辦理減資而
    收回註銷之系爭緩課股票，核屬股票轉讓之性質，自應依首
    揭規定按面額作為轉讓時所屬年度之所得，歸課減資收回年
    度之股東所得稅。至公司以「現金」收回資本公積轉增資配
    發之增資股票係屬庫藏股，嗣以註銷庫藏股為減資，有其先
    後順序，現金收回股票之前行為係股票轉讓行為，註銷股票
    之後行為才是減資，不容混淆為是一個行為；又公司辦理減
    資係對所有股東所持有之每一股份發生影響，非僅侷限於增
    資發行之緩課股票。原告於辦理92年度綜合所得稅結算申報
    時，漏報和喬公司之緩課股票營利所得740,910 元，已如前
    述，則原告於當年度既經和喬公司填發是類應稅所得之緩課
    股票轉讓所得申報憑單，依法本應主動誠實申報並繳納稅負
    ，惟原告卻漏未申報，審其違章情節，核有該當處罰要件存
    在之事證，尚難僅以主觀自認實質上無任何所得或利益而得
    排除誠實申報義務之適用。另公司辦理減資，收回緩課股票
    ，應歸課減資收回年度之股東所得稅，早經財政部於85年9
    月4 日發布函釋有案；縱使有所得計算之疑義，財政部也於
    92年5 月14日臺財稅字第0920453163號函釋以面額計算課徵
    股東所得稅，惟原告於94年5 月辦理93年度綜合所得稅時，
    既有和喬公司填發之緩課股票轉讓所得申報憑單，自應注意
    使之符合稅法之強行規定，而原告卻漏未申報，且未於被告
    查獲前自動補繳補報，則原告應注意、能注意而不注意，致
    漏未申報，縱非故意，仍難卸免其過失漏報之責任。原告既
    未履行上開注意義務致生漏稅之違章，被告原處分據之處以
    系爭罰鍰，自屬有據；又被告原處分以法定2 倍以下之0.2
    倍處以罰鍰，實已考量本件原告之違章程度所為之適切裁罰
    。本件原處分及訴願決定均無違誤等語，資為抗辯。
三、上開事實概要欄所述之事實，除原告是否有本件所得及違章
    故意或過失外，其餘為兩造所不爭執，並有原處分書、審查
    結果增減金額變更比較表、徵銷明細檔查詢、被告Ｚ0000000
    000000號處分書、93年度綜合所得稅申報核定違章案件漏稅
    額計算表、93年度綜合所得稅申報核定通知書、電子申報書
    、財政部高雄市國稅局92年4 月1 日財高國稅審二字第0920
    018321號函、緩課股票轉讓所得申報憑單、各類所得扣繳暨
    免扣繳憑單、被告92年5 月14日臺財稅字第092045 3163 號
    函、本院93年度訴字第03146 號判決、違章案件罰鍰繳款書
    、最高行政法院95年判字第802 號、臺中高等行政法院95年
    度訴字第289 號、94年度訴字第434 號判決、本院95年度訴
    字第02205 號判決、相關新聞報導、立法院第6 屆第4 會期
    第11次會議議案關係文書等件分別附原處分卷、訴願卷及本
    院卷可稽，為可確認之事實。
四、歸納兩造之上述主張，本件爭執之重點厥為：和喬公司辦理
    減資而收回註銷之系爭緩課股票，是否屬股票轉讓性質？原
    告是否有自和喬公司取得任何所得？被告依和喬公司自行申
    報之原告93年度緩課股票轉讓所得申報憑單，歸課原告當年
    度營利所得，有無違誤？被告所引用財政部92年5 月14日臺
    財稅字第0920453163號函，於本件有無適用？被告所處罰鍰
    有無違誤？本件原告是否具故意或過失？得否主張免罰？茲
    分述如下：
（一）營利所得部分：
    1.按「個人之綜合所得總額，以其全年左列各類所得合併計
      算之︰第一類︰營利所得︰公司股東所獲分配之股利總額
      、合作社社員所獲分配之盈餘總額、合夥組織營利事業之
      合夥人每年度應分配之盈餘總額、獨資資本主每年自其獨
      資經營事業所得之盈餘總額及個人一時貿易之盈餘皆屬之
      。公司股東所獲分配之股利總額或合作社社員所獲分配之
      盈餘總額，應按股利憑單所載股利淨額或盈餘淨額與可扣
      抵稅額之合計數計算之；合夥人應分配之盈餘總額或獨資
      資本主經營獨資事業所得之盈餘總額，應按核定之營利事
      業所得額計算之。」「納稅義務人應於每年五月一日起至
      五月三十一日止，填具結算申報書，向該管稽徵機關，申
      報其上一年度內構成綜合所得總額或營利事業收入總額之
      項目及數額，以及有關減免、扣除之事實，並應依其全年
      應納稅額減除暫繳稅額、尚未抵繳之扣繳稅額及可扣抵稅
      額，計算其應納之結算稅額，於申報前自行繳納。但短期
      票券利息所得之扣繳稅款及營利事業獲配股利總額或盈餘
      總額所含之可扣抵稅額，不得減除。」行為時所得稅法（
      即92年6 月25日修正公布者，下同）第14 條 第1 項第1
      款、第71條第1 項分別定有明文。準此以觀，公司股東取
      得被投資公司分配之股利，屬於股東之營利所得，應併入
      取得年度之綜合所得總額中課徵所得稅。
    2.次按，行為時促進產業升級條例（即87年1 月21日修正公
      布者）第16條規定：「公司以其未分配盈餘增資供左列之
      用者，其股東因而取得之新發行記名股票，免予計入該股
      東當年度綜合所得額；其股東為營利事業者，免予計入當
      年度營利事業所得額課稅。但此類股票於轉讓、贈與或作
      為遺產分配時，面額部分應作為轉讓、贈與或遺產分配時
      所屬年度之所得，申報課稅。至實際轉讓價格或贈與遺產
      分配時之時價，如低於面額時，以實際轉讓價格或贈與、
      遺產分配之時價申報：一、增置或更新從事生產、提供勞
      務、研究發展、品質檢驗、防治污染、節省能源或提高工
      業安全衛生標準等用之機器、設備或運輸設備者。二、償
      還因增置或更新前款之機器、設備或運輸設備之貸款或未
      付款者。三、轉投資於第八條所規定之重要事業者。」公
      司以未分配盈餘轉增資配發股東之股票股利，如公司將之
      用於增資用途，符合上開促進產業升級條例第16條規定，
      則暫緩課徵股東該年度之營利所得，其立法意旨係政府為
      獎勵投資或促進產業升級而採取之措施，其規定並非所得
      之免課，僅係緩課，亦即此等股票股利經股東選擇緩課者
      ，即擬制該緩課股票所構成之所得在配股年度尚未實現，
      而於日後一旦有將該股票移轉、贈與或作為遺產分配而移
      轉他人之時，作為該股票所得實現之時點，而課徵該股票
      股利之所得稅。故原取得緩課股票之股東，於取得年度固
      得免予計入股東所得課稅，然此項租稅優惠，並非准許其
      就股票之取得不予課稅，而是針對取得因增資配發股票之
      股東給予「延緩所得計入時點」之優惠而已，藉以鼓勵公
      司將累積未分配之盈餘，以發行新股之方式來取代發放現
      金，俾使公司之資金充裕，並得運用於增置機器設備等用
      途，健全公司之財務結構。又公司為辦理減資以彌補累積
      虧損，按減資比例收回依行為時促進產業升級條例第16條
      規定核准發行之增資緩課股票時，則緩課原因已不復存在
      ，自應恢復課徵被收回緩課股票股東當年度營利所得，事
      屬當然。
    3.復按，公司法第163 條規定：「公司股份之轉讓，不得以
      章程禁止或限制之。但非於公司設立登記後，不得轉讓。
      發起人之股份非於公司設立登記一年後，不得轉讓。但公
      司因合併或分割後，新設公司發起人之股份得轉讓。」同
      法第164 條規定：「記名股票，由股票持有人以背書轉讓
      之，並應將受讓人之姓名或名稱記載於股票。無記名股票
      ，得以交付轉讓之。」同法第165 條規定：「股份之轉讓
      ，非將受讓人之姓名或名稱及住所或居所，記載於公司股
      東名簿，不得以其轉讓對抗公司。前項股東名簿記載之變
      更，於股東常會開會前三十日內，股東臨時會開會前十五
      日內，或公司決定分派股息及紅利或其他利益之基準日前
      五日內，不得為之。公開發行股票之公司辦理第一項股東
      名簿記載之變更，於股東常會開會前六十日內，股東臨時
      會開會前三十日內，不得為之。前二項期間，自開會日或
      基準日起算。」第168 條第1 項規定：「公司非依股東會
      決議減少資本，不得銷除其股份；減少資本，應依股東所
      持股份比例減少之。但本法或其他法律另有規定者，不在
      此限。」可知，股份有限公司發行之股票係表彰股東持有
      股份權利之有價證券，股票轉讓（即股東持有股份權利之
      轉讓，或簡稱股權轉讓）後，股權及股份並不消滅，僅轉
      由第三人持有，而公司減少資本之目的及作用在銷除其股
      份，股份既經銷除，該股份之股權即消滅，故股份有限公
      司辦理減資收回股票，無論是否有給付股東現金，其目的
      與作用均在消滅該股票所表彰之股份與股權，不生股票轉
      讓（或股權轉讓）之效果，與股票轉讓（或股權轉讓）之
      本質不同，不屬股票轉讓行為。財政部81年5 月9 日臺財
      稅第810787139 號函令：「公司辦理減資，收回未分配盈
      餘轉增資配發之緩課股票時，其緩課原因已不復存在，該
      公司應於辦理股票移轉、過戶之次月十日前向所在地稽徵
      機關申報緩課股票轉讓所得申報憑單；其股東為非中華民
      國境內居住之個人…」及85年9 月4 日臺財稅第85191076
      1 號函令：「公司辦理減資，收回符合促進產業升級條例
      第十六條、第十七條規定之緩課股票，核屬股票轉讓之性
      質，應歸課減資收回年度之股東所得稅。」其中後者將公
      司辦理減資收回緩課股票視為股票轉讓之性質，雖有所誤
      解，但關於公司辦理減資，收回轉增資配發之緩課股票時
      ，其緩課原因已不復存在，應歸課減資收回年度之股東所
      得稅之解釋，二者皆與前開2.之說明意旨相符；且上開函
      令，係中央財稅主管機關財政部基於職權，依實質課稅原
      則之意旨所作成之解釋，既未於法律規定之外另行創設新
      的權利義務，增加人民之負擔，亦未牴觸法律，自應於所
      解釋法律生效之日起，適用於與此有關之未確定案件。
    4.本件原告92年度綜合所得稅結算申報，原列報綜合所得總
      額為41,339,327元，淨額為40,989,219元，並未列報和喬
      公司於86年間經和喬公司以盈餘轉增資分配，並依上述促
      產條例申請緩課股東營利所得之股票74,091股，票面總金
      額740,910 元，因和喬公司業於93年間以減資方式收回該
      緩課股票，為上開所確認之事實，揆諸前揭說明，該緩課
      原因消滅，即應按原告原所取得之股票股利，以減資當時
      為課徵營利所得時點。又和喬公司以減資方式收回系爭緩
      課股票之目的，在彌補公司虧損，為兩造所不爭之事實，
      則該公司既以股票面額10元計算，自帳上沖抵虧損，自應
      視同該股票移轉價格為10元，雙方始為一致，故本件應依
      上述促進產業升級條例第16條前段規定，以「面額」計算
      該緩課之股票數額課稅，方符法律規定。再緩課股票經公
      司以減資方式收回，係公司將股份收回註銷，非屬股份轉
      讓，既如前述，則本件和喬公司將系爭緩課股票減資收回
      ，因不涉股份轉讓，自無適用上開促進產業升級條例第16
      條規定之當實際轉讓價格低於面額時，以實際轉讓價格申
      報所得稅之問題。從而，被告於93年度為上開營利所得之
      認列及併計課徵原告綜合所得稅，於法自無不合。原告主
      張「和喬公司減資彌補虧損，公司帳上之資產淨值於減資
      前後，其差額為零，股東持有之資產淨值差額亦為零，故
      股東實際所得額為零。」「本件收回系爭緩課股票用以辦
      理減資彌補虧損，縱屬股份轉讓性質，其實際轉讓價格亦
      為零。」「和喬公司緩課股票之收回係為彌補虧損，並未
      給予股東相對補償或其他對價，實際轉讓價格為零，股東
      之課稅所得額以『實際轉讓價格』與『面額』從低認定，
      股東所得額為零，當然無須課徵股東所得稅。」「當公司
      『無償』收回緩課股票辦理減資時，股東原本持有之緩課
      股票即予註銷，股東並無所得之實現，依實質課稅原則，
      則無須課予股東納稅之義務。」云云，即非可採。
    5.另原告提出工商時報報導、立法院第6 屆第4 會期第11次
      會議議案關係文書及促進產業升級條例增訂第19條之4 條
      文草案對照表為證，主張立法委員已提案將增訂「公司辦
      理減資彌補虧損，收回未分配盈餘轉增資配發之緩課股票
      時，依公司給付股東之金額計入所得額課稅。」云云。但
      查，上開資料則僅是民意代表在國會內就法律修正案所為
      之提案說明（或立法草案），並非法律修正之最終結果，
      此觀現行促進產業升級條例規定即可知，自無拘束法院判
      決之效力。至原告所引用臺中高等行政法院94年度訴字第
      162 號、434 號、95年度訴字第289 號判決未以緩課股票
      面額，而以股東持有之股權市值於減資前、後之差額，作
      為股東之實際所得額，乃係個案之見解，且非判例，亦不
      能拘束本院，均附此敘明。
（二）罰鍰部分：
    1.按「納稅義務人已依本法規定辦理結算申報，但對依本法
      規定應申報課稅之所得額有漏報或短報情事者，處以所漏
      稅額二倍以下之罰鍰。」為行為時所得稅法第110 條第1
      項所明定。次按，稅捐主管機關財政部為使辦理裁罰機關
      對違章案件之裁罰金額或倍數有一客觀之標準可資參考，
      乃於81年8 月23日頒訂稅務違章案件裁罰金額或倍數參考
      表上開裁罰金額或倍數參考表，分別就稅捐稽徵法、綜合
      所得稅、營利事業所得稅、貨物稅、菸酒稅、營業稅等稅
      務違章案件之不同情節，訂定不同之處罰額度，復就行為
      人是否已補繳稅款、以書面或於談話筆（紀）錄中承認違
      章事實及何時承認；短漏報所得是否屬已填報扣免繳憑單
      、股利憑單及緩課股票轉讓所得申報憑單之所得等分別作
      為可否減輕處罰之事由，其除作原則性或一般性裁量基準
      外，另有例外情形之裁量基準，與法律授權目的尚無牴觸
      。從而，該參考表有關「綜合所得稅稅目第110 條第1 項
      」部分：「一、短漏報所得屬已填報扣免繳憑單、股利憑
      單及緩課股票轉讓所得申報憑單之所得，且無第三項情形
      者：處所漏稅額０˙二倍之罰鍰。二、短漏報所得非屬已
      填報扣免繳憑單、股利憑單及緩課股票轉讓所得申報憑單
      之所得，且無第三項情形者：處所漏稅額０˙五倍之罰鍰
      。（短漏報所得如同時有屬已填報扣免繳憑單、股利憑單
      及緩課股票轉讓所得申報憑單暨非屬上開所得者，其所漏
      稅額之處罰倍數分別按各該所得比例計算。）」自得作為
      稅捐稽徵機關裁處之依據，並無疑義。又「依所得稅法第
      一百一十條規定應處罰鍰案件，綜合所得稅納稅義務人未
      申報或短漏報所得額，經調查發現有依規定應課稅之所得
      額在新臺幣二十五萬元以下或其所漏稅額在新臺幣一萬五
      千元以下，且無下列情事之一者，免予處罰：一、夫妻所
      得分開申報逃漏所得稅者。二、虛報免稅額或扣除額者。
      三、以他人名義分散所得者。」稅務違章案件減免處罰標
      準第3 條第2 項復規定甚明。
    2.本件原告已依規定辦理93年度綜合所得稅結算申報，但當
      年度既經和喬公司填發是類應稅所得之緩課股票轉讓所得
      申報憑單，即應依前揭所得稅法第71條第1 項規定，主動
      誠實申報並繳納稅負，惟原告並未申報，已如前述；另原
      告在上開年度復有薪資所得500,000 元漏未申報，亦為原
      告所不爭執，因此原告已違反上開所得稅法第110 條第1
      項之客觀行為，至為明顯。而上開所得額並非小額，原告
      不能謂為不知，其明知並有意為之，即難謂無漏報之故意
      。縱認原告無故意，然關於公司辦理減資，收回轉增資配
      發之緩課股票時，應否歸課減資收回年度之股東所得稅、
      何時歸課，法律已明定其構成要件，縱或有適用上之疑義
      ，亦經主管機關作成相關具有解釋性質之函令在案，亦如
      前述。雖財政部高雄市國稅局曾以92年4 月1 日財高國稅
      審二字第0920018321號函，就「公司辦理減資以彌補累積
      虧損，按減資比例收回原依八十八年十二月三十一日修正
      公布前促進產業升級條例第十六條規定核准發行之增資緩
      課股票，應如何計算其股東課稅所得疑義」之議題請示財
      政部，並摘敘其彙整包括被告在內之各地區國稅局意見，
      其中被告曾表達「為簡化稽徵作業，免予列單申報」之意
      見，然此僅為稅捐稽徵機關內部討論文件，並未對外公布
      ，此觀該函之受文者係財政部及各地區國稅局即可知，被
      告並不當然受其一時見解之拘束。況財政部旋於92年5 月
      14日以臺財稅字第920453163 號函答復高雄市國稅局謂該
      等股票應以面額計算所得課稅等語，顯見原告所謂法令不
      明確乙事，並不存在。另上開財政部92年5 月14日臺財稅
      字第0920453163號函，雖未編入94年版所得稅法令彙編，
      但該函令意旨與本件前揭說明並無不符，縱未經編入94年
      版所得稅法令彙編，被告亦非不可參酌，故原告認該函令
      未經編入94年版所得稅法令彙編，即不可援用云云，即不
      足取。因此，原告縱無故意，亦有應注意法令規定並按時
      申報上開所得之義務，其應注意、能注意而不注意，自難
      謂其主觀上無違反上開所得稅法第110 條第1 項規定之過
      失責任。又依司法院第275 號解釋：「人民違反法律上之
      義務而應受行政罰之行為，法律無特別規定時，雖不以出
      於故意為必要，仍須以過失為其責任條件。」本件原告違
      反所得稅法第110 條第1 項之行為，自應加以處罰。從而
      ，被告所屬大安分局初查按原告所漏稅額446,364 元，並
      參酌其漏報之所得係屬已填報緩課股票轉讓所得申報憑單
      ，情節較輕，乃依照所得稅法第110 條第1 項及稅務違章
      案件裁罰金額或倍數參考表等規定，處以0.2 倍之罰鍰為
      89,200元（計至百元止），經核既未逾越法定裁量範圍，
      且無與法律授權目的相違或出於不相關動機之裁量濫用，
      亦無消極不行使裁量權之裁量怠惰等情事，自難謂為不法
      。
五、綜上所述，被告原核定將和喬公司自行申報填發緩課憑單之
    營利所得740,910 元及漏報之薪資所得500,000 元，歸課原
    告93年度綜合所得稅，除補徵稅額446,364 元外，並處以罰
    鍰89,200元（計至百元止），於法並無不合，原處分及訴願
    決定遞予維持，亦無違誤，原告猶執前詞，訴請撤銷，為無
    理由，應予駁回。
六、兩造其餘陳述於判決結果不生影響，無庸一一論列，併予敘
    明。
據上論結，本件原告之訴為無理由，爰依行政訴訟法第98條第3
項前段，判決如主文。
中　　華　　民　　國　　96　　年　 　6　　月　 12  　 日
                  第 一 庭 審 判 長 法  官　王立杰
                                    法  官　周玫芳
                                    法  官　劉錫賢
上為正本係照原本作成。
如不服本判決，應於送達後20日內向本院提出上訴狀並表明上訴
理由，如於本判決宣示後送達前提起上訴者，應於判決送達後20
日內補提上訴理由書(須按他造人數附繕本)。
中　　華　　民　　國　　96　　年　 　6　　月　 12  　 日
                                    書記官  林佳蘋
